ACORDAO-COMPLETO-2350772

ACÓRDÃO 2798/2019 ATA 45/2019 - PLENÁRIO

Acórdão 2798/2019-TCU-Plenário
1. Processo nº TC Processo 028.273/2015-0. 
2. Grupo I - Classe IV - Assunto: Prestação de Contas (Exercício 2014)  
3. Responsáveis: Marcos Guerra (XXX.036.267-XX) ; Solange Maria Nunes Siqueira (XXX.816.727-XX) .
4. Órgão/Entidade/Unidade: Departamento Regional do Sesi no Estado do Espírito Santo.
5. Relator: Ministro-Substituto Augusto Sherman Cavalcanti.
6. Representante do Ministério Público: Subprocurador-Geral Paulo Soares Bugarin.
7. Unidade Técnica: Controle Externo do Trabalho e Entidades Paraestatais (SecexTrab) .
8. Representação legal: não há
9. Acórdão:
VISTOS, relatados e discutidos estes autos de processo de contas anuais do Departamento Regional do Serviço Social da Indústria no Espírito Santo (Sesi/ES) , relativas ao exercício de 2014;
ACORDAM os Ministros do Tribunal de Contas da União, reunidos em Sessão Plenária, ante as razões expostas pelo Relator, em:
9.1 julgar regulares as contas dos srs. Manoel de Souza Pimenta Neto (CPF XXX.888.867-XX) , Gibson Barcelos Reggiani (CPF XXX.330.827-XX) , Solange Maria Nunes Siqueira (CPF XXX.816.727-XX) , Flaviano Rabelo Aguiar (CPF XXX.977.527-XX) , Lauro Queiroz Rabelo (CPF XXX.671.618-XX) , Vladimir Rossi (CPF XXX.295.107-XX) , José Carlos Bergamin (CPF XXX.796.237-XX) , Leonardo Souza Rogério de Castro (CPF XXX.314.157-XX) , Mariluce Polido Dias (CPF XXX.286.637-XX) , Sebastião Constantino Dadalto (CPF XXX.079.337-XX) , Altamir Alves Martins (CPF XXX.097.647-XX) , Houberdam Pessotti (CPF XXX.896.567-XX) , Valkinéria Cristina Meirelles Bussular (XXX.787.457-XX) , Alcimar das Candeias da Silva (CPF XXX.352.687-XX) Juliane de Araújo Barroso (CPF XXX.968.277-XX) , Sérgio Rodrigues da Costa (CPF XXX.799.096-XX) , Alessandro Luciani Bolzano Comper (CPF XXX.558.257-XX) , com fundamento nos artigos 1º, inciso I, 16, inciso I, 17 e 23, inciso I, da Lei 8.443/92, c/c os arts. 1º, inciso I, 207 e 214, inciso I, do Regimento Interno/TCU, dando-lhes quitação plena;
9.2 julgar regulares com ressalva as contas do Sr. Marcos Guerra (CPF XXX.036.267-XX) , com fundamento nos arts. 1º, inciso I, 16, inciso II, 18 e 23, inciso II, da Lei 8.443/1992, c/c os arts. 1º, inciso I, 208 e 214, inciso II, do Regimento Interno, dando-lhe quitação, em razão das irregularidades verificadas na execução de obras de reforma e ampliação do edifício Findes, apuradas no processo TC Processo 005.859/2014-0, representação convertida em tomada de contas especial, bem como das irregularidades apontadas pela CGU/ES, relacionadas nos itens 10.1, 10.2 e 10.3 desta instrução; 
9.3 dar ciência ao Departamento Regional do Serviço Social da Indústria no Espírito Santo em relação à:
9.3.1 obrigatoriedade da exigência da comprovação quanto à regular execução dos valores recebidos no âmbito dos contratos e repasses a título de patrocínio, mediante documentos financeiros e fiscais comprobatórios;
9.3.2 ausência do número do processo seletivo na publicação de edital para seleção de cargo de Professor do Sesi/ES, relativamente ao Processo Seletivo nº 069/2013, republicação em 15/12/2013, contrariando os princípios constitucionais da publicidade e eficácia, previstos no item 4.1.1 da Norma Corporativa NC-Findes-009;
9.3.3 alocação de empregados do Sesi/ES em funções não definidas em Plano de Cargos e Salários e Tabela Salarial, contrariando o princípio constitucional da legalidade, previsto no item 4.1.1 da Norma Corporativa NC-Findes-009;
9.3.4 superestimativa no estabelecimento de meta relacionada ao oferecimento de cursos de idiomas, contrariando o princípio constitucional da eficácia, previsto no item 4.1.1 da Norma Corporativa NC-Findes-009;
9.3.5 execução de contrato emergencial além do prazo previsto e inexistência de termo aditivo para sua prorrogação, contrariando a cláusula décima sexta do Contrato nº 2013043921005055;
9.3.6 publicação do edital do Processo Seletivo nº 69/2013 sem que dele constassem critérios de classificação final que estabelecessem a ordem dos candidatos para ocupar vagas que surgissem, contrariando o item 4.1.1 da Norma Corporativa NC-Findes-009;
9.3.7 publicação do edital do Processo Seletivo nº 50/2014 sem que dele constasse como critério de classificação final a média das notas de todas as etapas, contrariando o item 4.1.1 da Norma Corporativa NC-Findes-009;
9.3.8 publicação do edital do Processo Seletivo nº 50/2014 sem que dele constasse a "Avaliação de Habilidades", embora essa etapa tenha sido efetivamente realizada quando da seleção de pessoal, contrariando o item 4.1.1 da Norma Corporativa NC-Findes-009;
9.3.9 efetivação de pagamento sem cobertura contratual por serviços de consultoria nas atividades de recrutamento e seleção do Sesi/ES à empresa Lince Psicologia e Gestão Ltda. (CNPJ 10.567.918/0001-70) , contrariando o art. 25 do Regulamento de Licitações e Contratos do Sesi e o item 4.2.5 da Norma Corporativa NC-Findes-003;
9.3.10 contratação de serviços radiológicos à empresa Clínica Radiológica Hélio Ribeiro Santos Ltda. (CNPJ 27.374.412/0001-48) , com dispensa de licitação, por meio dos processos administrativos PEDIS201400198, PEDIS201400650, PEDIS201400930, PEDIS201401190, PEDIS201401413, PEDIS201401939 e PEDIS201402239, em valor total (R$ 75.628,00) superior ao limite máximo para contratação por dispensa (R$ 44.000,00) , configurando fracionamento da despesa, contrariando o art. 6°, inciso II, alínea "a", do Regulamento de Licitações e Contratos do Sesi; e 
9.3.11 contratação de serviços de táxi para transporte de empregados em atividades internas e externas à empresa Grande Vitória Rádio Táxi Ltda. (CNPJ 36.400.133/0001-00) , com dispensa de licitação, por meio do processo administrativo PEDIS201402423, em valor total (R$ 81.017,55) superior ao limite máximo para contratação por dispensa (R$ 44.000,00) , configurando fracionamento da despesa, contrariando o art. 6°, inciso II, alínea "a", do Regulamento de Licitações e Contratos do Sesi; 
9.4 dar ciência deste Acórdão aos responsáveis, ao Departamento Regional do Serviço Social da Indústria no Espírito Santo e à Controladoria Regional da União no Estado do Espírito Santo; e
9.5 arquivar os presentes autos.

Prestação de contas, exercício de 2014.

3. Responsáveis: Marcos Guerra (XXX.036.267-XX); Solange Maria Nunes Siqueira (XXX.816.727-XX).

13.1. Ministros presentes: José Mucio Monteiro (Presidente), Benjamin Zymler, Raimundo Carreiro e Ana Arraes.
13.2. Ministros-Substitutos convocados: Augusto Sherman Cavalcanti (Relator) e Marcos Bemquerer Costa.
13.3. Ministros-Substitutos presentes: André Luís de Carvalho e Weder de Oliveira.

AUGUSTO SHERMAN

Adoto, como relatório, excerto da instrução vazada à peça 34 destes autos, anuída pelo corpo diretivo da SecES (peças 35-36) , e, em quota singela, pelo MP/TCU (peça 37) :
"INTRODUÇÃO
Cuidam os autos de processo de contas anuais do Departamento Regional do Serviço Social da Indústria no Espírito Santo (Sesi/ES) , relativas ao exercício de 2014. O processo foi organizado de forma individual, conforme classificação constante do art. 5º da IN-TCU 63/2010, e elaborado de acordo com as orientações constantes das Decisões Normativas-TCU 134/2013, 139/2014 e 140/2014.
O Sesi foi criado por meio do Decreto-lei 9.403/1946 com a finalidade de estudar, planejar e executar, direta ou indiretamente, medidas que contribuam para o bem-estar social dos trabalhadores na indústria e nas atividades assemelhadas, concorrendo para a melhoria do padrão geral de vida no país, bem como para o aperfeiçoamento moral e cívico e o desenvolvimento do espírito de solidariedade entre as classes.
Na instrução preliminar havia sido apontado que o desfecho do TC Processo 005.859/2014-0, processo que guarda relação de conexidade com estes autos, poderia afetar o mérito das contas dos responsáveis. A Secex/ES propôs, então, o sobrestamento do presente processo, que foi acolhido pelo Relator Augusto Sherman Cavalcanti por meio de despacho (peça 14) .
Mediante o Acórdão 3172/2016-TCU-Plenário, o processo conexo foi definitivamente apreciado, sendo, então, possível dar seguimento ao exame desta prestação de contas.
PROCESSO CONEXO
TC Processo 005.859/2014-0 - Representação convertida em Tomada de Contas Especial, de relatoria do Ministro Augusto Sherman Cavalcanti 
A representação havia sido formulada pelo Ministério Público do Estado do Espírito Santo em face de possíveis irregularidades na contratação de empresa de engenharia para a execução de obras de reforma e ampliação do edifício da Federação das Indústrias do Estado do Espírito Santo (Findes) , imóvel que também abriga as sedes administrativas do Sesi/ES, Senai/ES, Centro da Indústria do Espírito Santo (Cindes) , Instituto Euvaldo Lodi (IEL/ES) e Instituto de Desenvolvimento Educacional Industrial do Espírito Santo (Ideies) , as demais entidades que integram o sistema Findes.
As obras compreendiam a reforma do edifício e a construção de três novos pavimentos em estrutura metálica onde em um deles seria instalado um centro cultural (restaurante giratório com piano-bar e salão de exposição e eventos) .
No âmbito do processo conexo, o Tribunal manifestou-se preliminarmente mediante o Acórdão 914/2015-TCU-Plenário, decidindo, em síntese, por:
a) conhecer da representação (item 9.1 do acórdão) ;
b) determinar cautelarmente ao Sesi/ES que se abstivesse de pagar a 3ª parcela, no valor de R$ 20.250,00, referente ao contrato firmado com a empresa que estava executando a obra até que o TCU tivesse se manifestado sobre o mérito da representação (item 9.2 do acórdão) ;
c) determinar cautelarmente ao Sesi/ES e Senai/ES que se abstivessem não somente de efetuar quaisquer aportes de recursos para o custeio da execução do projeto de estabilização da estrutura metálicas dos três novos pavimentos acrescidos ao edifício Findes, mas também de dar aplicabilidade às deliberações tomadas na assembleia geral ordinária do condomínio do edifício relacionadas ao reconhecimento de débitos e/ou créditos entre si e com as demais entidades integrantes do sistema Findes, que decorreram da execução do contrato de obras no edifício onde se encontram sediadas as entidades (item 9.3 do acórdão) ;
d) determinar a realização de oitiva do Sesi/ES, Senai/ES, Findes e Cindes, condôminos e proprietários do edifício, para se manifestarem sobre (item 9.4 do acórdão) :
d.1) as irregularidades que motivaram a adoção da medida cautelar;
d.2) a legalidade de aportes de recursos por parte do Sesi/ES e Senai/ES, destinados à obra de construção dos novos pavimentos;
d.3) as deliberações tomadas na assembleia geral ordinária do condomínio do edifício, no que diz respeito ao (à) :
- reconhecimento pelo Senai/ES de ser devedor do montante de R$ 9.411.690,12, referente à sua suposta quota-parte para as referidas obras;
- atribuição de crédito, em patamar bem menor que o devido, em favor do Sesi/ES, com desvirtuamento do entendimento sustentado pela CGU/ES e pela Secex/ES; e
-  previsão de financiamento pelo Sesi/ES e Senai/ES das obras de conclusão do centro cultural;
e) determinar a realização de oitiva do Sesi/ES, Senai/ES, Findes e Cindes, condôminos e proprietários do edifício, e da empresa contratada para a execução da obra para se manifestarem sobre a irregularidade atinente ao aporte de recursos pelo Sesi/ES ao contrato firmado, no valor de R$ 20.250,00, uma vez que essa despesa não estaria relacionada ao patrimônio dessa entidade, sendo, na melhor das hipóteses, patrimônio pertencente aos condôminos, devendo ser rateada proporcionalmente entre cada um deles (item 9.5 do acórdão) .
Posteriormente, em cumprimento ao despacho do Ministro Augusto Sherman Cavalcanti, foi realizada, em razão de diversas irregularidades detectadas na execução das obras do edifício Findes, a audiência de responsáveis, dentre os quais, os Srs. Marcos Guerra, Manoel de Souza Pimenta Neto, Sebastião Constantino Dadalto, Alcimar das Candeias da Silva, Solange Maria Nunes Siqueira e Altamir Alves Martins, que também estão arrolados como responsáveis pelas presentes contas.
Após a análise das oitivas e razões de justificativa, o Tribunal manifestou-se novamente no âmbito do processo conexo às presentes contas, dessa vez de forma definitiva, mediante o Acórdão 3172/2016-TCU-Plenário, decidindo-se por:
a) considerar, no mérito, procedente a representação formulada pelo Ministério Público do Estado do Espírito Santo (item 9.1 do acórdão) ;
b) confirmar a cautelar adotada mediante o Acórdão 914/2015-TCU-Plenário, determinando-se, por conseguinte, ao Sesi/ES e Senai/ES que se abstivessem em definitivo de:
b.1) promover com o emprego de recursos próprios, o pagamento da 3ª parcela, no valor R$ 20.250,00, referente ao contrato firmado com a empresa que estava executando as obras (item 9.2.1 do acórdão) ;
b.2) efetuar quaisquer aportes de recursos no custeio da execução do projeto de estabilização da estrutura metálica dos três novos pavimentos agregados ao edifício e de dar aplicabilidade às deliberações tomadas na assembleia geral ordinária do condomínio do edifício Findes, relacionadas ao reconhecimento de débitos e/ou créditos entre si e com as demais entidades que integram o sistema Findes, em razão da execução de obras de reforma e ampliação do edifício Findes, face à nulidade dos atos da referida assembleia quanto à assunção de despesas pelas entidades, em extrapolação às participações como condôminas do edifício, ou em obras de interesse exclusivo da Findes (item 9.2.1 do acórdão) ;
c) acolher as razões de justificativa apresentadas pelos responsáveis Renato José Teixeira, Alfredo Abel Tessinari, Juarez Reis Bernardes, Eduardo Antunes Merhi, Solange Maria Nunes Siqueira, Yvanna Mirian Pimentel Moreira e Alcimar das Candeias da Silva (item 9.3 do acórdão) ;
d) acolher parcialmente as razões de justificativa apresentadas pelos responsáveis Sebastião Constantino Dadalto, Altamir Alves Martins, Enésio Paiva Soares, Alejandro Duenas e Manoel de Souza Pimenta Neto (item 9.4 do acórdão) ;
e) rejeitar as razões de justificativa apresentadas pelo Sr. Lucas Izoton Vieira, ex-Diretor Regional do Sesi/ES, aplicando-lhe multa (item 9.5 do acórdão) ;
f) rejeitar parcialmente as razões de justificativa apresentadas pelo Sr. Marcos Guerra, Diretor Regional do Sesi/ES, sem, contudo, aplicar-lhe multa (item 9.6 do acórdão) ;
g) determinar a conversão da representação em tomada de contas (item 9.7 do acórdão) ;
h) fixar a responsabilidade solidária dos seguintes responsáveis em relação aos débitos apurados:
h.1) Findes e Lucas Izoton Vieira, ex-Diretor do Sesi/ES (item 9.7.1.1 do acórdão) ;
h.2) Findes e Marcos Guerra, ex-Diretor do Sesi/ES (itens 9.7.1.2, 9.7.1.3 e 9.7.1.4 do acórdão) .
HISTÓRICO
Na instrução preliminar (peça 11) , foram descritas e analisadas as irregularidades, constatadas pelo Controle Interno em seu relatório de auditoria de gestão. Tais irregularidades foram agrupadas de acordo com sua gravidade (peça 11, p. 14) :
10.1.	'ocorrências derivadas de falhas corriqueiras, ou omissões de cumprimento de exigências que, na rotina administrativa, costumam atrair menor atenção do dirigente, sem que isso caracterize, de per si, leniência ou desídia, das quais não decorrem prejuízos significativos (itens 1.1.1.2, 1.2.1.2 e 3.1.1.2 [do relatório de auditoria de gestão]) ', quais sejam:
a) item 1.1.1.2 - ausência do número do processo seletivo na publicação de edital para seleção de cargo de Professor do Sesi/ES, relativamente ao Processo Seletivo nº 069/2013, republicação em 15/12/2013 (peça 5, p. 12-13 c/c peça 11, p. 6-7) ;
b) item 1.2.1.2 - alocação de empregados do Sesi/ES em funções não definidas em Plano de Cargos e Salários e Tabela Salarial (peça 5, p. 21-24 c/c peça 11, p. 7) ; e
c) item 3.1.1.2 - superestimativa no estabelecimento de meta relacionada ao oferecimento de cursos de idiomas (peça 5, p. 30-32 c/c peça 11, p. 7-8) ;
10.2.	'irregularidade cuja gravidade, mesmo que mais intensa do que aquelas últimas arroladas quando considerada no universo compreendido pelos achados de auditoria, poderá perder relevância (item 4.1.1.4 [do relatório de auditoria de gestão]) ', quais sejam:
	a) item 4.1.1.4 - execução de contrato emergencial além do prazo previsto e inexistência de termo aditivo para sua prorrogação (peça 5, p. 43-46 c/c peça 11, p. 11) ;
10.3.	'atos com grave infração a normas de natureza financeira, de licitações e seleções públicas de pessoal, susceptíveis de proporcionar a audiência dos responsáveis (itens 1.1.1.3, 4.1.1.1, 4.1.1.2 e 4.1.1.3 [do relatório de auditoria de gestão]) ', quais sejam:
a) item 1.1.1.3 - comunicados de processos seletivos para contratação de professores sem o estabelecimento de todas as regras necessárias (peça 5, p. 14-19 c/c peça 11, p. 7) ;
b) item 4.1.1.1 - execução de serviços de consultoria nas atividades de recrutamento e seleção do Sesi/ES sem cobertura contratual (peça 5, p. 32-36 c/c peça 11, p. 8) ;
c) item 4.1.1.2 - impropriedades nos processos de dispensa para contratação de serviços radiológicos: ausência de justificativa da aquisição dos serviços e escolha do fornecedor, ausência de pesquisa prévia de valor de mercado dos serviços e fracionamento da despesa em razão de contratação dos serviços em valor superior (R$ 75.628,00) ao limite máximo para a contratação por dispensa (R$ 44.000,00) (peça 5, p. 36-40 c/c peça 11, p. 8-10) ; e
d) item 4.1.1.3 - impropriedade na contratação de serviços de táxi por dispensa: fracionamento da despesa em razão de contratação dos serviços em valor superior (R$ 81.017,55) ao limite máximo para a contratação por dispensa (R$ 44.000,00) (peça 5, p. 41-43 c/c peça 11, p. 10-11) ;
10.4.	'ocorrências que revelam o emprego ilegal de recursos da entidade em benefício de outrem (itens 4.2.1.2 e 4.2.1.3 [do relatório de auditoria de gestão]) ', quais sejam:
a) item 4.2.1.2 - concessões de patrocínio; convênios; prestações de contas apresentadas fora do prazo (peça 5, p. 49-51 c/c peça 11, p. 11-13) e
b) item 4.2.1.3 - impropriedades na concessão de patrocínio para a realização do evento '55 Anos da Findes' (impossibilidade de identificação não apenas do orçamento, especificações e quantitativo da impressão do livro comemorativo, bem como do local e data da realização do evento) (peça 5, p. 51-55 c/c peça 11, p. 13-14) .
Conforme consignado na instrução preliminar, as irregularidades relacionadas no último grupo (item 10.4 desta instrução) , seriam de menor importância diante das demais e perderiam objeto diante da seguinte constatação: 'a completa ilegalidade da concessão de patrocínios dessa natureza, com tais objetos e beneficiários, haja vista que absolutamente dissociados dos objetivos institucionais do Serviço Social da Indústria.' 
Ou seja, as irregularidades na concessão de patrocínio apontadas pelo Controle Interno se relativizariam ante o indício de aplicação ilegal de recursos do Sesi/ES em benefício de terceiros. Esse entendimento passou a prevalecer nos autos. Entretanto, como o acervo probatório das concessões de patrocínios não era suficiente para seu devido tratamento, seria necessário complementá-lo por meio de diligência do Sesi/ES para posterior imputação de débito aos responsáveis, caso se confirmasse a irregularidade. Essa medida processual foi realizada por meio do Ofício 669/2016-TCU/SECEX-ES, de 31/8/2016 (peça 15) .
EXAME TÉCNICO
Em atendimento à diligência, o Sesi/ES apresentou tempestivamente a documentação, relativa à 'íntegra de processos (exceto prestação de contas) , ou de eventual esparsa documentação concernente a todas as concessões de patrocínio pela entidade em que os ajustes tenham sido firmados, ou que os recursos tenham sido transferidos no exercício de 2014'. Tal documentação constituiu as peças 17-31.
Em cada um desses processos apresentados pela entidade, constam os seguintes documentos:
a) ofício da Findes (Federação das Indústrias do Estado do Espírito Santo) enviado aos sindicatos filiados solicitando a programação de eventos;
b) ofício dos sindicatos filiados enviado à Findes solicitando patrocínio dos eventos programados;
c) ofício da Findes enviado à Confederação Nacional da Indústria (CNI) solicitando patrocínio dos eventos programados pelos sindicatos;
d) ofício da CNI enviado à Findes informado a autorização da liberação de recursos para patrocínio dos eventos programados pelos sindicatos;
e) ofício da Findes enviado aos sindicatos filiados informando o (s) evento (s) programado (s) que receberia (m) patrocínio;
f) projeto do (s) evento (s) programado (s) pelo sindicato que receberia (m) patrocínio;
g) relatório técnico pós-evento, com a comprovação da realização de mídias, apresentado pelo sindicato filiado ao Sistema Findes; e
h) relatório crítico de encerramento, elaborado pelo Sesi/ES que se manifestou sobre a realização do evento dentro dos padrões propostos no projeto apresentado.
Na peça 32, estão relacionados os eventos patrocinados, bem como a localização nos autos dos documentos apresentados.
Cumpre ressaltar que a concessão de patrocínios por entidades do Sistema 'S' é um assunto que vem sendo tratado no âmbito do Tribunal há algum tempo, conforme exemplificado a seguir:
16.1.	Acórdão 6843/2009-TCU-Primeira Câmara, de relatoria do Ministro Weder de Oliveira:
a) Órgão/Entidade/Unidade: Sebrae/PI;
b) impropriedade: concessão de patrocínio sem exigência de orçamento prévio;
c) deliberação do colegiado: descaracterização da impropriedade;
16.2.	Acórdão 2992/2016-TCU-Primeira Câmara, de relatoria do Ministro Augusto Sherman Cavalcanti:
a) Órgão/Entidade/Unidade: Sesi/RJ;
b) impropriedades: falhas na formalização e prestação de contas em processo de patrocínio, aprovação de propostas de patrocínio sem orçamento detalhado e análise da qualificação jurídica, econômica e fiscal mínima da proponente;
c) deliberação do colegiado: recomendação à entidade de aprimoramento de normas e procedimentos relacionadas à concessão de patrocínio; e
1.6.3.	Acórdão 6813/2017-TCU-Plenário, de relatoria do Ministro Augusto Sherman Cavalcanti:
a) Órgão/Entidade/Unidade: Senai/MG;
b) irregularidade: revisão de norma regulamentadora que resultou na supressão de exigência de prestação de contas financeira pelos patrocinados;
c) deliberação do colegiado: determinação de alteração da norma regulamentadora restabelecendo a exigência de prestação de contas aos patrocinados, incluindo a comprovação financeira da regular utilização dos recursos transferidos.
Como se verifica, para o TCU a concessão de patrocínio por entidades do Sistema 'S', não se afigura, por si só, em uma irregularidade com imputação de débito aos responsáveis. Ao contrário, o Tribunal, no exercício do controle externo, busca aperfeiçoar a atuação das referidas entidades no que concerne à formalização e ao acompanhamento dos patrocínios e à fiscalização dos recursos repassados aos patrocinados.
Recentemente, o Tribunal, apreciando a prestação de contas do Senac/RJ por meio do Acórdão 2476/2018-TCU-Plenário, de relatoria do Ministro Marcos Bemquerer Costa, considerou demasiadamente restritiva 'avaliar a compatibilidade dos projetos patrocinados aos objetivos institucionais do patrocinador' (item 15 do Voto) . O entendimento firmado foi posto nos seguintes termos no sumário da referida deliberação:
1. Em tema de política de patrocínio, as verbas devem ser despendidas em projetos que agreguem valor à imagem da marca/entidade/órgão/instituição, divulguem o nome, bem como possíveis serviços, produtos, programas, políticas e ações ou, ainda, que promovam e ampliem o relacionamento junto ao público de interesse.
2. Não se confundem as finalidades da entidade ou órgão, inseridas na lei de criação, com os meios utilizados para realizar a sua publicidade, seja mediante patrocínio ou não.
3. Para atingir o escopo de fortalecer a imagem da entidade não é necessário que os gastos estejam adstritos às finalidades da lei de sua criação, haja vista que o evento patrocinado não precisa ter vinculação estrita aos objetivos institucionais do ente patrocinador.
4. É obrigatória a apresentação de prestação de contas de recursos públicos transferidos a entidades privadas por meio de contratos/convênios de patrocínio, para fins de verificação da regular aplicação desses recursos no escopo para a qual foi destinado.
A orientação contida no Acórdão 2476/2018-TCU-Plenário lança novas luzes sobre a questão ora tratada.
Com a concessão de patrocínio, o Sesi/ES buscou promover a valorização de sua marca junto a expositores e público presente aos eventos realizados, bem como a divulgação do nome da entidade por veículos de comunicação. Os propósitos dos eventos podem até não estarem diretamente relacionados aos objetivos institucionais do Sesi/ES. Entretanto, de acordo com o entendimento contido na citada deliberação, a possível incompatibilidade apontada não se constitui em irregularidade, uma vez que, para o fortalecimento da imagem do Sesi/ES, não era necessário que os recursos repassados fossem aplicados no alcance das finalidades da entidade contidas na lei de sua criação.
Portanto, ante o teor do Acórdão 2476/2018-TCU-Plenário, considera-se que não mais subsiste o suposto desvio de finalidade em decorrência dos patrocínios concedidos pelo Sesi/ES aos sindicatos patronais. 
CONCLUSÃO
Como o processo conexo foi definitivamente apreciado por meio do Acórdão 3172/2016-TCU-Plenário, deu-se seguimento ao exame desta prestação de contas.
Para fins de formulação de proposta de encaminhamento, passa-se, então, a sopesar a gravidade das impropriedades/irregularidades apontadas no relatório de auditoria do Controle Interno, as quais foram agrupadas da seguinte forma na instrução preliminar:
a) ocorrências derivadas de falhas corriqueiras ou omissões de cumprimento das quais não decorreram prejuízos significativos (item 10.1) ;
b) falhas que poderão perder a relevância tendo em conta o conjunto de irregularidades apontadas (item 10.2) ;
c) atos praticados em processamento de licitações e seleção de pessoal que devem ser objeto de justificativa por responsáveis (item 10.3) ; e
d) patrocínios de eventos realizados por sindicatos patronais, com imputação de débito aos responsáveis, caso confirmada a irregularidade (itens 10.4, 11-12) .
Para os dois primeiros grupos de impropriedades acima citados, entende-se pertinente dar ciência delas ao Sesi/ES.
Quanto ao apoio financeiro dado aos sindicatos em troca da exposição da marca Sesi/ES nos eventos realizados (item 23, 'd') , a partir do exame da documentação apresentada em atendimento à diligência realizada pela Secex/ES, foram dirimidas as dúvidas suscitadas quanto ao suposto desvio de finalidade, afastando de vez o indício de risco de possíveis prejuízos aos cofres da entidade, não mais sendo necessário proposta de citação e/ou audiência dos responsáveis.
Assim, remanesceria ainda pendente a realização de audiência de responsáveis para apresentarem razões de justificativa acerca das irregularidades detectadas em processamento de licitações e seleção de pessoal (item 23, 'c') , a seguir discriminadas:
a) comunicados de processos seletivos para contratação de professores sem o estabelecimento de todas as regras necessárias (item 1.1.1.3 do relatório de gestão - peça 5, p. 14-19) ;
b) execução de serviços de consultoria nas atividades de recrutamento e seleção do Sesi/ES sem cobertura contratual (item 4.1.1.1 do relatório de gestão - peça 5, p. 32-36) ;
c) impropriedades nos processos de dispensa para contratação de serviços radiológicos, quais sejam, ausência de justificativa da aquisição dos serviços e escolha do fornecedor, ausência de pesquisa prévia de valor de mercado dos serviços e fracionamento da despesa (item 4.1.1.2 do relatório de gestão - peça 5, p. 36-40) ; e
d) fracionamento da despesa na contratação de serviços de táxi por dispensa de licitação (item 4.1.1.3 do relatório de gestão - peça 5, p. 41-43) .
Entende-se que tais irregularidades, vistas isoladamente, não teriam o condão de macular de modo irreversível as presentes contas frente aos demais atos de gestão praticados no exercício de 2014 que resultaram em realização de despesa no montante de mais de R$ 100 milhões (peça 1, p. 44) . Considera-se, portanto, despiciendo promover a audiência de responsáveis para apresentar razões de justificativas, bastando, para tanto, dar ciência das irregularidades ao Sesi/ES.
Por fim, vale lembrar que, mediante o Acórdão 3172/2016-TCU-Plenário por meio do qual foi apreciado definitivamente o TC Processo 005.859/2014-0, foram proferidas as seguintes deliberações que repercutem no mérito das contas dos responsáveis que estão arrolados não apenas na presente prestação de contas, mas também na representação convertida em tomada de contas especial:
a) acolher as razões de justificativa da Sra. Solange Maria Nunes Siqueira e do Sr. Alcimar das Candeias da Silva;
b) acolher parcialmente as razões de justificativa dos Srs. Sebastião Constantino Dadalto, Altamir Alves Martins e Manoel de Souza Pimenta Neto; e
c) rejeitar parcialmente as razões de justificativa dos Sr. Marcos Guerra, mas sem aplicar-lhe multa, fixando sua responsabilidade solidária com a Findes em relação a débitos apurados.
Tendo em conta o que foi decidido no mencionado acórdão, constata-se que o Sr. Marcos Guerra não foi apenado com multa por este Tribunal em decorrência da referida tomada de contas especial. Destaca-se também que não se constitui em penalidade a fixação de sua responsabilidade por débitos apurados, pois a determinação dirigida ao responsável de pagamento dos valores objetiva apenas o ressarcimento do prejuízo causado aos cofres do Sesi/ES. Além disso, nos autos do TC Processo 005.859/2014-0, o Sr. Marcos Guerra havia formalizado, antes mesmo da conversão da representação em tomada de contas especial, pedido de parcelamento do débito, demonstrando sua boa-fé, inclusive, nas ações que tomou a partir do conhecimento da cautelar adotada (itens 33 e 45 do Voto que fundamentou o Acórdão 3172/2016-TCU-Plenário) .
Assim, considerando a análise realizada nestes autos, a opinião da CGU/ES expressa no certificado de auditoria de que não havia sido identificado o nexo de causalidade entre as impropriedades/irregularidades detectadas ao longo do exercício de 2014 e os atos de gestão do responsável, bem como o desfecho do processo TC Processo 005.859/2014-0, propõe-se julgar regulares com ressalva as contas do Sr. Marcos Guerra, Diretor Regional do Sesi/ES, dando-lhe quitação, nos termos dos artigos 16, inciso II, e 18 da Lei 8.443/1992, c/c o artigo 208 do Regimento Interno do TCU, em face das irregularidades detectadas na execução de obras de reforma e ampliação do edifício Findes. A referida motivação está expressa em matriz de responsabilização constante da peça 33, conforme orientação contida no art. 8º, § 5º, da Resolução-TCU 234/2010, alterada pela Resolução-TCU 244/2010.
Quanto aos demais responsáveis, dentre os quais aqueles que apresentaram razões de justificativa em atendimento à audiência realizada no bojo do processo TC Processo 005.859/2014-0, considerando a análise realizada nestes autos, a opinião da CGU/ES expressa no certificado de auditoria de que não havia sido identificado o nexo de causalidade entre as impropriedades/irregularidades detectadas ao longo do exercício de 2014 e os atos de gestão dos responsáveis, bem como o desfecho do mencionado processo conexo, propõe-se julgar regulares as suas contas, dando-lhes quitação plena, nos termos dos artigos 16, inciso I, e 17 da Lei 8.443/1992, c/c o artigo 207 do Regimento Interno do TCU.
PROPOSTA DE ENCAMINHAMENTO
Ante o exposto nesta instrução e na preliminar (peça 11) , somos pelo encaminhamento do presente processo de prestação de contas ao Ministério Público junto ao TCU para os fins previstos no art. 81, inciso II, da Lei 8.443/1992 e, posteriormente, ao Gabinete do Exmo. Sr. Ministro-Relator AUGUSTO SHERMAN CAVALCANTI propondo:
32.1.	com fundamento nos artigos 1º, inciso I, 16, inciso I, 17 e 23, inciso I, da Lei 8.443/92, c/c os arts. 1º, inciso I, 207 e 214, inciso I, do Regimento Interno/TCU, sejam julgadas regulares as contas dos seguintes responsáveis, dando-lhes quitação plena: Manoel de Souza Pimenta Neto (CPF XXX.888.867-XX) , Gibson Barcelos Reggiani (CPF XXX.330.827-XX) , Solange Maria Nunes Siqueira (CPF XXX.816.727-XX) , Flaviano Rabelo Aguiar (CPF XXX.977.527-XX) , Lauro Queiroz Rabelo (CPF XXX.671.618-XX) , Vladimir Rossi (CPF XXX.295.107-XX) , José Carlos Bergamin (CPF XXX.796.237-XX) , Leonardo Souza Rogério de Castro (CPF XXX.314.157-XX) , Mariluce Polido Dias (CPF XXX.286.637-XX) , Sebastião Constantino Dadalto (CPF XXX.079.337-XX) , Altamir Alves Martins (CPF XXX.097.647-XX) , Houberdam Pessotti (CPF XXX.896.567-XX) , Valkinéria Cristina Meirelles Bussular (XXX.787.457-XX) , Alcimar das Candeias da Silva (CPF XXX.352.687-XX) Juliane de Araújo Barroso (CPF XXX.968.277-XX) , Sérgio Rodrigues da Costa (CPF XXX.799.096-XX) , Alessandro Luciani Bolzano Comper (CPF XXX.558.257-XX) ;
32.2.	com fundamento nos arts. 1º, inciso I, 16, inciso II, 18 e 23, inciso II, da Lei 8.443/1992, c/c os arts. 1º, inciso I, 208 e 214, inciso II, do Regimento Interno, que sejam julgadas regulares com ressalva as contas do Sr. Marcos Guerra (CPF XXX.036.267-XX) , dando-lhe quitação, em razão das irregularidades verificadas na execução de obras de reforma e ampliação do edifício Findes, apuradas no processo TC Processo 005.859/2014-0, representação convertida em tomada de contas especial, bem como das irregularidades apontadas pela CGU/ES, relacionadas nos itens 10.1, 10.2 e 10.3 desta instrução; 
32.3.	dar ciência ao Departamento Regional do Serviço Social da Indústria no Espírito Santo das seguintes constatações:
a) ausência do número do processo seletivo na publicação de edital para seleção de cargo de Professor do Sesi/ES, relativamente ao Processo Seletivo nº 069/2013, republicação em 15/12/2013, contrariando os princípios constitucionais da publicidade e eficácia, previstos no item 4.1.1 da Norma Corporativa NC-Findes-009;
b) alocação de empregados do Sesi/ES em funções não definidas em Plano de Cargos e Salários e Tabela Salarial, contrariando o princípio constitucional da legalidade, previsto no item 4.1.1 da Norma Corporativa NC-Findes-009; e
c) superestimativa no estabelecimento de meta relacionada ao oferecimento de cursos de idiomas, contrariando o princípio constitucional da eficácia, previsto no item 4.1.1 da Norma Corporativa NC-Findes-009;
d) execução de contrato emergencial além do prazo previsto e inexistência de termo aditivo para sua prorrogação, contrariando a cláusula décima sexta do Contrato nº 2013043921005055;
e) publicação do edital do Processo Seletivo nº 69/2013 sem que dele constassem critérios de classificação final que estabelecessem a ordem dos candidatos para ocupar vagas que surgissem, contrariando o item 4.1.1 da Norma Corporativa NC-Findes-009;
f) publicação do edital do Processo Seletivo nº 50/2014 sem que dele constasse como critério de classificação final a média das notas de todas as etapas, contrariando o item 4.1.1 da Norma Corporativa NC-Findes-009;
g) publicação do edital do Processo Seletivo nº 50/2014 sem que dele constasse a 'Avaliação de Habilidades', embora essa etapa tenha sido efetivamente realizada quando da seleção de pessoal, contrariando o item 4.1.1 da Norma Corporativa NC-Findes-009;
h) pagamento sem cobertura contratual por serviços de consultoria nas atividades de recrutamento e seleção do Sesi/ES à empresa Lince Psicologia e Gestão Ltda. (CNPJ 10.567.918/0001-70) , contrariando o art. 25 do Regulamento de Licitações e Contratos do Sesi e o item 4.2.5 da Norma Corporativa NC-Findes-003;
i) contratação de serviços radiológicos à empresa Clínica Radiológica Hélio Ribeiro Santos Ltda. (CNPJ 27.374.412/0001-48) , com dispensa de licitação, por meio dos processos administrativos PEDIS201400198, PEDIS201400650, PEDIS201400930, PEDIS201401190, PEDIS201401413, PEDIS201401939 e PEDIS201402239, em valor total (R$ 75.628,00) superior ao limite máximo para contratação por dispensa (R$ 44.000,00) , configurando fracionamento da despesa, contrariando o art. 6°, inciso II, alínea 'a', do Regulamento de Licitações e Contratos do Sesi; e 
j) contratação de serviços de táxi para transporte de empregados em atividades internas e externas à empresa Grande Vitória Rádio Táxi Ltda. (CNPJ 36.400.133/0001-00) , com dispensa de licitação, por meio do processo administrativo PEDIS201402423, em valor total (R$ 81.017,55) superior ao limite máximo para contratação por dispensa (R$ 44.000,00) , configurando fracionamento da despesa, contrariando o art. 6°, inciso II, alínea 'a', do Regulamento de Licitações e Contratos do Sesi; e
32.4.	remeter ao Departamento Regional do Serviço Social da Indústria no Espírito Santo e à Controladoria Regional da União no Estado do Espírito Santo cópia do acórdão que vier a ser proferido, informando-lhes que o conteúdo da deliberação pode ser consultado no endereço eletrônico www.tcu.gov/acordaos onde também pode ser obtido o inteiro teor do acórdão, incluindo o relatório e o voto, no dia seguinte ao de sua oficialização, sendo que, no caso de o presente processo vir a ser submetido a julgamento por relação, remeter o acórdão que vier a ser proferido acompanhado de cópia desta instrução técnica (peça 34) ."
É o relatório.

não há

Subprocurador-Geral Paulo Soares Bugarin.

PRESTAÇÃO DE CONTAS. EXERCÍCIO DE 2014. IRREGULARIDADES NA EXECUÇÃO DAS DESPESAS REALIZADAS COM RECURSOS DE PATROCÍNIO CONCEDIDO PELO SERVIÇO SOCIAL DA INDÚSTRIA. SESI. CONTAS REGULARES COM RESSALVA DO DIRETOR REGIONAL. CONTAS REGULARES PARA OS DEMAIS RESPONSÁVEIS.

PRESTAÇÃO DE CONTAS (PC)

Controle Externo do Trabalho e Entidades Paraestatais (SecexTrab).

Cuidam os autos de processo de contas anuais do Departamento Regional do Serviço Social da Indústria no Espírito Santo (Sesi/ES) , relativas ao exercício de 2014.
Os exames realizados pela Controladoria Regional da União no Estado do Espírito Santo para os atos de gestão do referido exercício constataram falhas na execução de serviços de consultoria nas atividades de recrutamento e seleção sem cobertura contratual, concessões de patrocínio e convênios com prestações de contas apresentadas fora do prazo, impropriedades nos processos de dispensa e também na contratação de serviços de táxi por dispensa e execução de contrato emergencial além do prazo previsto (peças 5 e 6) .
O controle interno recomendou medidas saneadoras e se manifestou pela regularidade das contas dos responsáveis (peça 6) .
No âmbito do TCU, a Secretaria de Controle Externo no Espírito Santo (Secex-ES) , em instrução preliminar entendeu que as concessões de patrocínios realizadas pelo Sesi/ES seriam indícios de aplicação ilegal de recursos em benefício de terceiros, uma vez que os eventos custeados pela entidade estariam dissociados com os objetivos institucionais do Sesi/ES. Entretanto, como o acervo probatório das concessões de patrocínios não era suficiente para seu devido tratamento, seria necessário complementá-lo por meio de diligência ao Sesi/ES para posterior imputação de débito aos responsáveis, caso se confirmasse a irregularidade (peça 11) .
Em análise à documentação encaminhada pelo Sesi/ES em atendimento à diligência (peças 17 a 31) , a Secex-ES concluiu, tendo por embasamento a orientação contida no Acórdão 2476/2018-TCU-Plenário, que a possível incompatibilidade apontada quanto à concessão de patrocínios por parte do Sesi/ES não se constitui em irregularidade, uma vez que, para o fortalecimento da imagem do Sesi/ES, não era necessário que os recursos repassados fossem aplicados no alcance das finalidades da entidade contidas na lei de sua criação (peça 34, p.6-7) .
Diante disso, a unidade técnica se manifestou pela regularidade com ressalvas das contas do diretor regional do Sesi/ES, dando-lhe quitação, nos termos dos artigos 16, inciso II, e 18 da Lei 8.443/1992, c/c o artigo 208 do Regimento Interno do TCU; e regulares as contas dos demais responsáveis dando-lhes quitação plena, nos termos dos artigos 16, inciso I, e 17 da Lei 8.443/1992, c/c o artigo 207 do Regimento Interno do TCU (peça 34, p.8-10) .     
O Ministério Público junto ao TCU avalizou essa proposta (peça 37) .
Acolho o encaminhamento proposto pela Secex-ES, cuja análise adoto como parte das minhas razões de decidir, com ajuste em relação à proposta da unidade técnica. 
Em decisão recente, por meio do Acórdão 8374/2019-TCU-Primeira Câmara, de 20/8/2019, esta Corte de Contes consolidou o entendimento quanto a impossibilidade de dispensa da comprovação em relação à regular execução dos valores recebidos, inclusive no âmbito de contratos de patrocínio, mediante documentos financeiros e fiscais comprobatórios das entidades do "Sistema S". 
Destaco, por fim, que as comprovações das despesas relacionadas às transferências de valores recebidos por terceiros mediante patrocínios não constam das peças dos autos.      
Desse modo, em observância à Constituição Federal e à jurisprudência deste Tribunal, manifesto que se adote a proposta de encaminhamento oferecida pela Secex-ES e pelo Ministério Público, com o ajuste da ciência ao Sesi/ES da obrigatoriedade de se exigir a comprovação quanto à regular execução dos valores recebidos no âmbito dos contratos e repasses a título de patrocínio, mediante documentos financeiros e fiscais comprobatórios. 
Ante o exposto, manifesto-me por que o Tribunal aprove o Acórdão que ora submeto à deliberação deste Colegiado.
TCU, Sala das Sessões Ministro Luciano Brandão Alves de Souza, em 20 de novembro de 2019.
AUGUSTO SHERMAN CAVALCANTI 
Relator